【裁判字號】    94,建,67
【裁判日期】    950926
【裁判案由】    給付工程款
【裁判全文】
臺灣臺北地方法院民事判決                94年度建字第67號
原      告  甲○ ○○○○○○.
法定代理人  Teo Hock .
訴訟代理人  李念國律師
複代理人    丙○○
            乙○○
被      告  合眾測量工程股份有限公司
法定代理人  丁○○
訴訟代理人  陳正旻律師
上列當事人間請求給付工程款事件，本院於民國95年9月5日言詞
辯論終結，判決如下：
    主      文
被告應給付原告美金壹拾貳萬參仟參佰捌拾陸元，及自民國九十
三年三月十四日起至清償日止按週年利率百分之七計算之利息。
原告其餘之訴駁回。
訴訟費用由被告負擔十分之三，餘由原告負擔。
本判決第一項於原告以美金肆萬貳仟元為被告供擔保後，得為假
執行；但被告如於假執行程序實施前，以美金壹拾貳萬參仟參佰
捌拾陸元為原告供擔保，得免為假執行。
原告其餘之假執行聲請駁回。
    事實及理由
一、按訴狀送達後，原告不得將原訴變更或追加他訴，但擴張或
    減縮應受判決事項之聲明者，不在此限，民事訴訟法第 255
    條第1項第3款定有明文。本件原告於起訴時一部請求被告給
    付工程款美金（下同）15萬5279元，嗣具狀擴張聲明請求給
    付工程款43萬8245美元，則原告擴張應受判決事項之聲明，
    核與上開規定相符，應予准許。
二、原告主張：兩造於民國91年9月3日締結工程分包合約，由原
    告負責觀塘工業區港灣工程之地質調查鑑定工作，約定原告
    應完成鑽鑿32孔之工程，惟因天候之不可抗力因素，原告僅
    完成其中14孔之部分，則就該已完成14孔之部分，被告應以
    驗收時所簽具之「當日累積進度報告」計算結果，依下列明
    細給付報酬予原告：動員費用14萬美元、資遣費用10萬美元
    、船舶於各區間作業與移動費用15萬3000美元、土壤鑽挖費
    用1萬2789美元、標準貫入作業費用6400美元、劈管取樣費
    用780美元、薄管取樣費用400美元、挖箱費用3375美元、鑽
    岩費用11萬9140美元、實驗測試費用6300美元、工程報告費
    用5000美元，以上共計54萬7184美元，則扣除原告所簽發票
    號為020/2003、金額6萬8105美元之票據後，被告仍應給付
    原告工程款47萬9079美元。惟原告僅就其中43萬8245美元為
    請求，並聲明：(1)被告應給付原告43萬8245美元，及自93
    年3月14日起至清償日止按週年利率7%計算之利息。(2)願供
    擔保，請准宣告假執行。
三、被告則以：兩造確曾簽訂工程分包契約，就被告承包之觀塘
    工業區港灣工程，由原告承作有關地質調查鑑定工作鑽鑿32
    孔。但原告僅完成其中14孔之工程進度，是以系爭工程款應
    按原告實際完成部分佔總工程之比例計算之；且系爭工程所
    鑽挖之土壤性質並無岩層部分，故原告不得請求資遣費用、
    土壤鑽挖費用、鑽岩費用。被告所應給付者分別為：動員費
    用6萬1250美元、船舶於各區間作業與移動費用11萬9000美
    元、標準貫入作業費用3150美元、劈管取樣440美元、薄管
    取樣400美元、挖箱2610美元、實驗測試費用4800美元、工
    程報告費用5000美元，合計19萬6650美元，扣除被告已給付
    原告之工程款12萬1275美元及代墊費用6萬5982美元、代扣
    繳稅額4612美元後，被告僅應給付原告4781美元。並聲明：
    (1)原告之訴及假執行聲請均駁回。(2)如受不利之判決，願供
    擔保請准宣告免為假執行。
四、兩造不爭執之事實：
  (一)兩造於民國91年9月3日締結工程分包合約，由原告負責觀塘
    工業區港灣工程有關地質調查鑑定工作，約定工作內容及施
    工費用依合約附件即「觀塘工業公園（港）台灣近海土質調
    查計劃」定之，以美金計算，有合約及附件英文本、中文譯
    本影本各一份附卷可稽（本院卷一第51、77、16、85頁）。
  (二)原告僅鑽鑿其中14孔之工程（即N-5、N-6、N-7、N-9、N-12
    、N-3、N-4、N-8、N-10、N-11、S-2、D-3、D-6、D-10），
    並未依約完成鑽鑿全部32孔之工程。
  (三)被告同意系爭工程款中薄管取樣費用為400美元、工程報告
    費用為5000美元。但被告尚未如數給付工程款。
五、原告主張被告負有給付承攬報酬之義務卻未給付，為被告所
    不爭執，則原告依約請求被告給付承攬報酬，為有理由。爰
    依原告於95年8月29日提出之爭點附表（本院卷二第62-73頁
    ）及被告於95年4月18日提出之爭點整理表（本院卷二第6-
    17頁）所示，就被告應給付之工程款項目及數額分述如下：
  (一)動工費用部分：
    原告主張被告應給付動工費用14萬美元，被告辯稱原告僅鑽
    鑿14孔並未依約完成32孔，故僅得按比例請求32分之14之動
    工費用即6萬1250美元云云。經查依系爭契約附件即前述「
    台灣近海土質調查計劃」中關於「動工/復工」費用部分及
    註一之記載，所謂「輪船動員」係指「具完整鑽挖設備及技
    術人員之地質結構船舶將自新加坡動員至台灣」（見本院卷
    一第16、85頁），因此所謂動工費用應包括籌備船舶、鑽挖
    設備及人員前置作業所為之支出。而原告必須完成動工前置
    作業後，始能進行鑽鑿工程，因此原告為準備動工前置作業
    所支出之費用，並不因其動工後僅鑽鑿14孔而有不同。又本
    件原告既已就系爭工程鑽鑿14孔，為被告所不爭執，則被告
    辯稱應按鑽鑿孔數比例計算動工費用云云，即屬不可採，故
    原告請求給付全部動工費用14萬美元為有理由。
  (二)資遣費用部分：
    1.原告主張資遣費用之目的，係在補償系爭工程停工階段員
      工生計及租賃設備機具所需支出，而停工係因工程必要及
      天候狀況所致，並非原告惡意停工，故被告應給付原告第
      一次停工時之資遣費10萬美元云云。被告辯稱系爭工程係
      因可歸責於原告之事由，而割裂為兩階段動工，且原告並
      未完成32孔之工程，復未經被告同意逕自撤回，故原告主
      張資遣費用為無理由等語。
    2.經查原告既主張因工程必要及天候狀況而停工，則原告即
      應就此負舉證責任。惟查原告既未證明系爭工程係因天候
      因素而停工，復未證明其停工係經兩造合意所為，則其主
      張，並不可採。原告雖又辯稱：若系爭工程未依兩造合意
      分為兩階段，則依系爭契約約定，被告更須支付每小時
      700美元之待命價格，遠比資遣費用超出甚多，故兩造間
      有停工之合意云云。惟查不論原告未向被告請求待命費用
      每小時700美元之原因為何，均不足以證明兩造間有合意
      停工之意思表示。是被告所辯，應為可信。故原告請求被
      告給付資遣費云云，並無理由。
  (三)船舶於各區間作業與移動費用部分：
    1.原告主張系爭工程第一階段船舶移動11次計9萬3500美元、
      第二階段船舶移動7次計5萬9500美元，故被告應給付原告
      船舶移動18次之費用共15萬3000美元等語。被告辯稱原告
      於第二階段續行之工程N-8、N-10、N-11、S-2係屬重複應
      予扣除，故原告僅得請求14孔之費用11萬9000美元云云。
    2.經查依前述「台灣近海土質調查計劃」中關於項目2.1 「
      船舶於各區間作業與移動費用」之約定，係以次數為計算
      單位，並非如被告所稱係以完成之孔數為計算單位，從而
      「船舶於各區間作業與移動費用」之計算方式，應以原告
      於系爭工程中船舶實際移動之次數為之。又查原告確實於
      系爭工程第一階段移動船舶11次、第二階段移動船舶7次
      ，有原告提出兩造簽署之當日累積進度報告在卷可稽（本
      院卷一第125-128頁、第137-138頁），亦為被告所不爭執
      ，堪信原告此部分主張為真實。
    3.被告雖又辯稱原告第二階段重複鑽鑿4孔之次數，依契約
      約定不得請求，且依原告所開立編號020/2003之票據中所
      示，其費用已扣除鑽鑿4孔之費用，益證重複鑽鑿之費用
      不得請求云云。惟查系爭工程分包合約並未約定重複移動
      之次數不得請求報酬，有系爭合約英文及中文譯本各一份
      在卷可稽（本院卷一第51-56、77-83頁），被告亦未舉證
      證明兩造曾經就此加以約定；至於原告開立編號020/2003
      之發票，僅係作為抵銷編號00087發票之債權所用，業據
      原告具狀陳明（本院卷一第47、121頁），則據此並不足
      以證明兩造有扣除第二階段重複移動船舶4次之合意，是
      被告所辯，並不可採。故原告主張被告應給付船舶於各區
      間移動與作業費用15萬3000美元，為有理由。
  (四)土壤鑽挖費用部分：
    原告主張於第一階段工程鑽挖土壤38.1公尺、第二階段鑽挖
    土壤104公尺，共142.1公尺，以每公尺90美元計算，被告應
    給付原告1萬2789美元等語。被告則辯稱系爭工程土壤屬卵
    礫石層，但原告每孔之岩心取樣率皆低於60%，應不予計價
    云云。經查被告於91年9月3日向原告所提出之「鑽探作業相
    關施工規範」，有該施工規範影本一份附卷可稽（本院卷一
    第206-211頁），且被告主張該規範為契約之一部分，為原
    告所不爭執，則原告是否得向被告請求土壤鑽挖費用，自應
    依照該施工規範定之。而依照該施工規範第3條第3款規定，
    卵礫石層須以岩心鑽取法配合鑽探；又依同規範第7條第2項
    之規定，岩心取樣率如低於60%時，則該段岩心鑽取長度不
    予計價。本件原告施作土壤鑽挖工程共142.1公尺，為被告
    所不爭執；但該部分土壤屬於卵礫石層，原告施工之每孔岩
    心取樣率皆低於60%，與該施工規範不符，亦為原告所不爭
    執，則依民事訴訟法第280條第1項規定，視同自認。從而原
    告施工之每孔岩心取樣率既皆低於60%，則依照前述施工規
    範約定，該部分鑽挖費用即屬不予計價。是被告此部分所辯
    ，即屬有據。故原告既不能證明其已依前述施工規範提出合
    於債之本旨之給付，則其此部分主張，並無理由。
  (五)標準貫入作業費用部分：
    原告主張系爭工程第一階段完成117次計5850美元、第二階
    段完成11次計550美元，故被告應給付原告6400美元等語，
    並提出「當日累積進度報告」為證（本院卷一第125-128頁
    、第137-138頁），復為被告所不爭執。被告雖辯稱原告所
    主張之次數，尚應扣除原告所開立編號020/2003發票中記載
    之標準貫入作業65次之費用，故被告僅需給付原告63次之標
    準貫入作業費用計3150美元云云。惟查原告所開立前述發票
    所載各項費用，業經原告自行扣除，已如前述，而不在本件
    原告請求範圍之內，是被告所辯，並不可採，原告請求給付
    6400美元為有理由。
  (六)劈管取樣費用部分：
    原告主張系爭工程第一階段劈管取樣56次、第二階段劈管取
    樣22次，前後共計78次，以每次10美元計算，被告應給付原
    告780美元等語，並提出經兩造簽署之「當日累積進度報告
    」為證（本院卷一第125-128頁、第137-138頁），堪信原告
    之主張為真實。被告則辯稱原告僅劈管取樣44組，故被告僅
    需給付原告440美元云云，並提出「鑽探及試驗數量一覽表
    」中記載劈管取樣44次為證（本院卷一第18頁）；惟查原告
    否認該表之真實，有準備書狀一份可按（本院卷一第190 頁
    ），而被告復未能舉證以明其說，是被告所辯，並不可採，
    原告請求給付780美元為有理由。
  (七)挖箱費用部分：
    原告主張系爭工程第一階段挖箱完成46次、第二階段挖箱完
    成29次共75次，以每次45美元計算被告應給付原告3375美元
    等語，並提出發票三紙，號碼分別為0073、0087、00105及
    附表「調查作業摘要」為證（本院卷一第129-130頁、第
    133-134頁、第64頁）。被告就原告上揭主張並不爭執，有
    答辯狀一份可稽（本院卷一第150頁），惟辯稱原告主張之
    次數尚需扣除原告開立編號020/2003發票中記載挖箱17次之
    費用，故被告僅需給付原告挖箱58次之費用共2610美元云云
    。惟查原告所開立前述發票所載各項費用，業經原告自行扣
    除，而不在本件原告請求範圍之內，已如前述，是被告所辯
    ，並不可採，原告請求給付3375美元為有理由。
  (八)鑽岩費用部分：
    原告主張施作系爭工程第一階段鑽岩深度228.9公尺、第二
    階段鑽岩深度111.5公尺共340.4公尺，以每公尺350美元計
    算，則被告應給付原告11萬9140美元等語，並提出系爭工程
    N-3、N-4及N-5孔之土壤剖面圖（本院卷一第193-195頁）為
    證。被告則否認之，辯稱原告所鑽挖出之土壤，經化驗後其
    成分僅為礫石、砂、粉土、黏土，而該等地質之成分均為土
    壤並非岩層，並提出財團法人中興顧問社大地工程研究中心
    之化驗報告、營建署網站關於土壤性質資料各一份為證（本
    院卷一第218-219頁）。而原告並不否認被告所提出之前述
    化驗報告及土壤資料，則依民事訴訟法第280條第1項規定，
    視同自認，故被告所辯，應屬可信。從而系爭工程地質既為
    土壤而非岩層，原告復未另行舉證證明系爭地質為岩層，則
    原告此部分主張，並無理由。
  (九)實驗測試費用部分：
    原告主張系爭工程第一階段完成25米之實驗測試11孔，以每
    孔375美元計算共4125美元，第二階段完成25米之實驗測試4
    孔、15米之實驗測試3孔，分別以每孔375美元、225美元計
    算共2175美元，故被告應給付原告實驗測試費用共6300美元
    等語。被告不爭執原告主張第一階段之實驗測試費用共4125
    美元，但辯稱原告於第二階段就N-8、N-10、N-11、S2共4孔
    所為之25米實驗測試係屬重複，依原告所開立編號020/2003
    之發票記載所示，應扣除其中重複4次之費用1500美元，故
    被告僅需給付原告4800美元云云。惟查原告所開立前述發票
    所載各項費用，業經原告自行扣除，並不在本件原告請求範
    圍之內，已如前述，是被告所辯，並不可採。故原告主張被
    告應給付實驗測試費用共6300美元，為有理由。
六、被告又辯稱：其已給付原告工程款12萬1275美元、代墊費用
    6萬5982美元、代扣繳稅額4612美元，應予扣除等語，並提
    出上海商業儲蓄銀行開立之匯出匯款證明書影本（本院卷一
    第20頁、第22頁）、代墊費用明細表影本（本院卷一第23-
    -34頁、第35頁）、財政部台北市國稅局各類所得扣繳稅額
    繳款書影本、財政部函文影本（本院卷一第36-41頁）為證
    。而原告就此並未爭執，卻僅陳稱：倘被告所言屬實，將於
    請求金額中予以扣除云云，則依民事訴訟法第280條第1項規
    定，視同自認，故被告所辯，應屬可信。是被告此部分所辯
    ，為有理由，原告請求之工程款應予扣除19萬1869美元。
七、綜上所述，被告應給付原告之工程款分別為動工費用14萬美
    元、船舶於各區間作業與移動費用15萬3000美元、標準貫入
    作業費用6400美元、劈管取樣費用780美元、挖箱費用3375
    美元、實驗測試費用6300美元、及兩造所不爭執之薄管取樣
    費用400美元、工程報告費用5000美元，計31萬5255美元，
    扣除被告已付之款項19萬1869美元後為12萬3386美元，是原
    告此部分請求為有理由。又兩造雖未約定系爭承攬報酬給付
    期限，惟原告於92年12月4日發函催告被告給付，並經被告
    於93年3月14日回函表示拒絕，有函文影本二份附卷可稽（
    本院卷第68、66頁），則原告依民法第229條第2項規定，主
    張被告自93年3月14日起負遲延責任，自屬有據。又原告請
    求按年利率7%計算遲延利息，而被告就此亦無爭執，是原告
    此部分主張，為有理由。故原告本於系爭合約請求被告給付
    承攬報酬12萬3386美元，及自93年3 月14日起至清償日止按
    週年利率7%計算之利息，為有理由，應予准許。其逾此部分
    之金額及遲延利息之請求，為無理由，應予駁回。
八、兩造就原告勝訴部分，均陳明願供擔保請准為假執行或免為
    假執行之宣告，經核均無不合，爰酌定相當擔保金額分別准
    許之，至原告敗訴部分，其假執行之聲請即失所附麗，應予
    駁回。
九、因本件事證已臻明確，兩造其餘主張陳述及所提之證據，均
    毋庸再予審酌，附此敘明。
十、訴訟費用負擔之依據：民事訴訟法第79條。
中    華    民    國    95    年    9    月    26    日
                  民事第六庭    法  官  邱  琦
以上正本係照原本作成。
如對本判決上訴，須於判決送達後二十日之不變期間內，向本院
提出上訴狀。
中    華    民    國    95    年    9    月    26    日
                                書記官  池東旭


司法院資訊處製作；財團法人民間司法改革基金會備份。
